臺灣士林地方法院民事判決　　　　 　　92年度簡上字第114號
上　訴　人　壬○○
　　　　　　子○○
　　　　　　癸○○
　　　　　　辛○
共　　　同
訴訟代理人　盧春律師
上　訴　人　庚○○
　　　　　　（原名蘇　號5樓
　　　　　　 莉雅）
被　上訴人　丙○○
　　　　　　乙○○
　　　　　　丁○○
　　　　　　戊○○
　　　　　　己○○
　　　　　　甲○○○
共　　　同
訴訟代理人　吳玲華律師
　　　　　　林士祺律師
上列當事人間債務人異議之訴等事件，上訴人對於民國92年3 月
31 日 本院士林簡易庭91年度士簡字第587 號第一審判決提起上
訴，本院於民國94年2 月1 日言詞辯論終結，判決如下：
    主      文
上訴駁回。
第二審訴訟費用由上訴人子○○、壬○○、癸○○、辛○、庚○○各負擔六分之一，餘由上訴人子○○、壬○○、癸○○、辛○
連帶負擔。
    事實及理由
壹、程序部分
一、按當事人喪失訴訟能力或法定代理人死亡或其代理權消滅者
    ，訴訟程序在有法定代理人或取得訴訟能力之本人，承受其
    訴訟以前當然停止；承受訴訟人，於得為承受時，應即為承
    受之聲明，他造當事人，亦得聲明承受訴訟。民事訴訟法第
    170 條、第175 條分別定有明文。查本件上訴人庚○○（原
    名蘇莉雅）係民國72年11月10日出生，於第二審訴訟程序期
    間已年滿20歲，其原法定代理人之代理權自因此而消滅，而
    應由業已取得訴訟能力之庚○○本人承受訴訟，是本件被上
    訴人聲明由庚○○本人承受訴訟，揆諸前揭規定，尚無不合
    ，應予准許。
二、又查，上訴人庚○○前於91年5 月13日由訴外人鄭淑美收養
    ，並經本院以91年度養字第86號裁定認可收養確定，此有庚○○之
    院調取上開認可收養卷宗查閱無訛，是庚○○於92年5 月2
    日提起本件上訴時，其法定代理人應為養母鄭淑美，而非生
    母鄭素貞，本件上訴狀中關於庚○○部分，仍記載其法定代
    理人為鄭素貞，顯有欠缺合法代理之情事，惟該欠缺合法代
    理之訴訟行為，業經取得訴訟能力之庚○○本人於他造當事
    人聲明承受訴訟後，具狀表示承認，此有其93年12月7 日補
    正狀在卷可憑（見本院卷第129 頁），依民事訴訟法第48條
    之規定，上開欠缺合法代理之訴訟行為，即因而溯及發生效
    力，故庚○○之上訴應屬合法，併先敘明。
貳、實體部分
一、被上訴人起訴主張：被上訴人於87年10月間向訴外人李深淵
    購買坐落台北市○○區○○段4 小段196 地號土地，並已辦
    理所有權移轉登記在案，上開土地固有訴外人陳新旭為擔保
    對上訴人之被繼承人蘇彩雲所負一切債務，而設定權利價值
    新台幣（下同）50萬元，存續期間自64年3 月12日起至67
    年3 月11日止之抵押權存在，惟據訴外人李深淵告知該筆債
    務業已清償完畢，則系爭抵押權自應予塗銷。況且，該抵押
    權所擔保之債權，其約定清償日期為67年3 月11日，惟蘇彩
    雲從未向債務人陳新旭行使請求權，故該請求權應已於82
    年3 月12日罹於時效而消滅，且其自82年3 月12日起至87年
    3 月12日止之5 年內，復未行使系爭抵押權，依民法第880
    條之規定，該抵押權亦歸於消滅，而應塗銷。又蘇彩雲死亡
    後，該抵押權現登記為上訴人子○○、壬○○、癸○○、辛○、庚○○及蘇慶雲各6 分之1 ，惟蘇慶雲已於91年7 月30
    日死亡，其繼承人為子○○、壬○○、癸○○、辛○等4 人
    ，則就蘇慶雲之抵押權部分，自應由其繼承人先辦理繼承登
    記後，再予塗銷。為此，訴請(一)上訴人子○○、壬○○、癸○○、辛○、庚○○等5 人應將坐落台北市○○區○○段4
    小段169 地號土地，權利人分別為子○○、壬○○、癸○○
    、辛○、庚○○（原名蘇莉雅），債權範圍各6 分之1 ，權
    利價值50萬元，存續期間自64年3 月12日至67年3 月11日，
    清償日期為67年3 月11日，債務人為陳新旭之抵押權，予以
    塗銷。(二)上訴人子○○、壬○○、癸○○、辛○等4 人應辦
    理坐落台北市○○區○○段4 小段169 地號土地，權利人為
    蘇慶雲，債權範圍6 分之1 ，權利價值50萬元，存續期間自
    64 年3月12日至67年3 月11日，清償日期為67年3 月11日，
    債務人為陳新旭之抵押權繼承登記，並於辦妥繼承登記後，
    予以塗銷（被上訴人原起訴請求撤銷本院91年度執字第5917
    號拍賣抵押物強制執行事件所為強制執行程序，及請求上訴
    人庚○○就蘇慶雲之抵押權辦理繼承登記後，將該抵押權塗
    銷部分，已於本院經上訴人同意而撤回，併此敘明）。原審
    為被上訴人勝訴之判決，被上訴人於本院聲明：駁回上訴。
二、上訴人則以：(一)訴外人陳新旭於66年9 月23日經臺灣台北地
    方法院以66年度禁字第6 號裁定宣告禁治產，即至82年6 月
    28日始經鈞院以82年度家聲字第1 號裁定撤銷禁治產之宣告
    ，又上訴人之被繼承人蘇彩雲為陳新旭之監護人，依民法第
    106 條、第1101條、第1102條之規定，債權人蘇彩雲對陳新
    旭之請求權，於上開期間內自屬不能行使，故其消滅時效應
    自82年6 月28日起算，被上訴人主張上訴人之請求權業已罹
    於時效，且系爭抵押權之除斥期間亦已經過，顯無理由。(二)
    縱認上訴人之請求權業已罹於時效，惟被上訴人於87年間已
    知時效完成之事實，卻於90年9 月20日以存證信函表示願償
    還系爭50萬元債務，復於90年12月10日向鈞院提存所清償提
    存50萬元，顯已承認系爭債務，而有拋棄時效利益之意思，
    自不得再以時效業已完成為由，拒絕給付。(三)被上訴人向鈞
    院提存50萬元時，乃附有上訴人應先塗銷系爭抵押權之條件
    ，且上訴人並未領取該提存款，則系爭債務自尚未清償。
    (四)依上開提存書之記載，「受取提存物」與「塗銷抵押權」
    二者為對待條件，爰主張同時履行抗辯，在尚未受取50 萬
    元提存款前，拒絕塗銷系爭抵押權等語，資為抗辯。並聲明
    ：(一)原判決廢棄。(二)被上訴人在第一審之訴駁回。
三、兩造不爭執之事實：
  (一)被上訴人為系爭土地之現所有權人，該土地前經訴外人陳新
    旭設定權利價值50萬元之抵押權予蘇彩雲，嗣蘇彩雲死亡後
    ，由上訴人子○○、壬○○、癸○○、辛○、庚○○及蘇慶
    雲繼承取得該抵押權，並登記為各6 分之1 ，又蘇慶雲嗣於
    91 年7月30日死亡，其繼承人子○○、壬○○、癸○○、辛○等4 人迄今尚未就蘇慶雲之抵押權辦理繼承登記。
  (二)系爭抵押權係擔保訴外人陳新旭積欠蘇彩雲之50萬元債務，
    該債務之清償期為67年3 月11日，又蘇彩雲從未向債務人陳
    新旭請求清償，且即至87年3 月11日止，蘇彩雲或其繼承人
    即上訴人等亦從未行使系爭抵押權。
四、按「以抵押權擔保之債權，其請求權已因時效而消滅，如抵
    押權人，於消滅時效完成後，5 年間不實行其抵押權者，其
    抵押權消滅。」，民法第880 條定有明文。經查：
  (一)系爭抵押權所擔保之債權為訴外人陳新旭積欠上訴人之被繼
    承人蘇彩雲之50萬元債務，又該筆債務之清償期約定為67年
    3 月11日，此為兩造不爭之事實，並有土地登記謄本一件在
    卷可稽（見原審卷第7 至13頁），則依民法第125 條之規定
    ，上開債權之請求權應已於82年3 月11日罹於時效而消滅。
    上訴人雖辯稱：陳新旭於66年9 月23日經法院宣告為禁治產
    人，即至82年6 月28日始經撤銷，蘇彩雲在此期間內為陳新
    旭之監護人，依法不能行使對陳新旭之請求權，故該請求權
    之消滅時效應自82年6 月28日起算云云，惟查：訴外人陳新
    旭被宣告為禁治產人期間，係由其母歐王葉任其監護人，此
    有臺灣台北地方法院66年度禁字第6 號裁定影本一件在卷可
    參（見原審卷第95頁），又歐王葉與蘇彩雲雖曾以歐王葉年
    邁體弱，無法擔任監護人為由，聲請變更陳新旭之監護人為
    蘇彩雲，然該聲請業經本院以81年度監字第7 號裁定駁回在
    案，此有該裁定影本一件在卷足佐（見原審卷第98頁），且
    上訴人亦未能證明歐王葉確有無法擔任陳新旭監護人之情事
    ，自難認陳新旭之監護人已改由蘇彩雲任之，況依上訴人所
    提本院82年度家聲字第1 號撤銷禁治產宣告裁定所載，亦係
    將歐王葉列為陳新旭之法定代理人（見原審卷第96頁），更
    顯見蘇彩雲並非陳新旭之監護人，至屬明確，是上訴人以前
    揭情詞，辯稱系爭請求權應自陳新旭經法院撤銷禁治產宣告
    時起算云云，自無可採。
  (二)再按民法第880 條之5 年期間，係除斥期間，而非消滅時效
    ，並無中斷或不完成之問題，換言之，若抵押權擔保之債權
    ，其請求權已因時效而消滅，該抵押權人復未於消滅時效完
    成後5 年內實行抵押權，其抵押權即歸於消滅，不因債務人
    承認等事由而受影響。經查：系爭抵押權所擔保之債權，其
    請求權業於82年3 月11日罹於時效而消滅，前已詳述，上訴
    人或其被繼承人蘇彩雲復未於消滅時效完成後之5 年內即87
    年3 月11日前行使系爭抵押權，依民法第880 條之規定，該
    抵押權自因5 年除斥期間經過而消滅。至被上訴人雖曾於90
    年9 月20日以存證信函表示願償還系爭50萬元債務，並於同
    年12月10日以上訴人塗銷系爭抵押權為條件，將該50萬元提
    存於本院提存所，然揆諸前揭說明，上開行為對於業因除斥
    期間經過而消滅之系爭抵押權，並不生任何影響；況被上訴
    人僅為抵押義務人，並非系爭50萬元債務之債務人或繼承人
    、受讓人，其所為前開行為，就系爭50萬元債務而言，亦不
    生上訴人所稱拋棄時效利益之效果，是上訴人執此辯稱系爭
    抵押權尚未消滅云云，亦不足採。
五、又按所謂同時履行抗辯權，係指因契約互負債務者，於他方
    當事人未為對待給付前，得拒絕自己之給付，此觀諸民法第
    264 條第1 項前段之規定甚明。查本件被上訴人訴請塗銷系
    爭抵押權，乃因該抵押權業因除斥期間經過而消滅，故基於
    所有物妨害除去請求權訴請塗銷，並非兩造間就系爭抵押權
    之塗銷有何契約關係存在，上訴人自無主張同時履行抗辯之
    餘地。又上訴人雖提出本院90年度存字第2908號提存通知書
    （見原審卷第31頁），且其上載有以上訴人辦妥抵押權塗銷
    登記，並提出塗銷後之土地登記謄本，作為受取人受取50萬
    元提存款之對待給付標的及所附之受取條件等語，然單憑此
    一提存通知書，實不足以認定兩造就「上訴人塗銷抵押權」
    與「被上訴人同意上訴人受領提存物」已達成意思合致，且
    兩者有對待給付之關係存在，上訴人辯稱在其尚未受取50萬
    元提存款前，得拒絕塗銷系爭抵押權云云，自無足採。
六、末按所有人對於妨害其所有權者，得請求除去之，民法第
    767 條中段定有明文。承前所述，本件抵押權既已因除斥期
    間經過而消滅，被上訴人依前開法條規定，訴請上訴人子○○、壬○○、癸○○、辛○、庚○○等5 人將坐落台北市○○區○○段4 小段169 地號土地，權利人分別為子○○、壬○○、癸○○、辛○、庚○○，債權範圍各6 分之1 ，權利
    價值50萬元，存續期間自64年3 月12日至67年3 月11日，清
    償日期為67年3 月11日，債務人為陳新旭之抵押權，予以塗
    銷，另請求上訴人子○○、壬○○、癸○○、辛○等4 人就
    上開土地權利人為蘇慶雲，債權範圍6 分之1 ，權利價值50
    萬元，存續期間自64年3 月12日至67年3 月11日，清償日期
    為67年3 月11日，債務人為陳新旭之抵押權辦理繼承登記後
    ，將該抵押權予以塗銷，自屬有據，應予准許。原審就被上
    訴人上開請求，為其勝訴之判決，經核並無不合，上訴論旨
    指摘原判決不當，求予廢棄，為無理由，應予駁回。
七、據上論結：本件上訴為無理由。依民事訴訟法第436 條之1
    第3 項、第449 條第1 項、第78條、第85條第1 、2 項，判
    決如主文。
中　　華　　民　　國　　94　　年　　2 　　月　　22　　日
                  民事第二庭  審判長法  官  陳介源
                                    法  官  王怡雯
                                    法  官  馬傲霜
以上正本證明與原本無異。
本判決不得上訴。
中　　華　　民　　國　　94　　年　　2 　　月　　25　　日
                                    書記官  林豐圃
